【裁判字號】    98,訴,1616
【裁判日期】    981110
【裁判案由】    偽造文書
【裁判全文】
臺灣臺北地方法院刑事判決              98年度訴字第1616號
    公  訴  人  臺灣臺北地方法院檢察署檢察官
    被      告  甲○○
上列被告因偽造文書案件，經檢察官提起公訴（98年度偵字第20
151號），本院判決如下：
    主  文
甲○○行使偽造私文書，足以損害於公眾及他人，處有期徒刑陸
月，如易科罰金，以新臺幣壹仟元折算壹日。扣案「丙○○○新
生訓練專長調查表」、「丙○○○新生始業輔導專長調查表」共
參佰拾捌份均沒收。
    事  實
一、甲○○為臺北市萬華區私立金色童年文理短期補習班之老師
    ，負責補習班內招生及數理等科目之教學工作，為求招生業
    績良好，竟基於行使偽造私文書之犯意，先於民國98年8月
    19日晚上，在上址補習班內，冒用臺北市立丙○○○（下簡
    稱：丙○○○）之名義，製作「丙○○○新生訓練專長調查
    表」、「丙○○○新生始業輔導專長調查表」等私文書，欲
    趁丙○○○舉辦新生訓練、無校外人士登記之際，進入班級
    發放予該校7年級新生填寫，使學生誤信此係丙○○○所發
    之調查表而填寫，資以獲取學生資料，並便於進行補習班招
    生工作。其遂於98年8月20日上午7時35分許，進入臺北市○
    ○區○○路46號丙○○○內，將前揭偽造之「丙○○○新生
    訓練專長調查表」、「丙○○○新生始業輔導專長調查表」
    發放予學生填寫，而行使之，足生損害於丙○○○對於學生
    基本資料之管理、學生在校安全之照護及丙○○○學生對於
    其個人資料之隱匿。嗣於同日上午7時45分許，經該校學生
    家長發現甲○○實為校外人士，告知校方後，校方報警處理
    ，當場在甲○○身上扣得前揭偽造之調查表共計318份（其
    中學生已填寫完成者有114份，空白者尚有204份），始查悉
    上情。
二、案經丙○○○訴由臺北市政府警察局萬華分局報告臺灣臺北
    地方法院檢察署檢察官偵查起訴。
    理  由
甲、程序部分
一、按被告以外之人於審判外之言詞或書面陳述，除法律有規定
    者外，不得作為證據；又被告以外之人於審判外之陳述，雖
    不符合同法第159條之1至第159條之4之規定，但經當事人於
    審判程序同意作為證據，法院審酌該言詞陳述或書面陳述作
    成時之情況，認為適當者，亦得為證據。當事人、代理人或
    辯護人於法院調查證據時，知有第159條第1項不得為證據之
    情形，而未於言詞辯論終結前聲明異議者，視為有前項之同
    意，刑事訴訟法第159條第1項及第159條之5分別定有明文。
    本判決下列所引用之各該被告以外之人於審判外之陳述（包
    含書面陳述），雖屬傳聞證據，惟被告甲○○及檢察官於本
    院審判期日中表示同意作為證據方法，而不予爭執，本院審
    酌上開證據資料製作時之情況，尚無違法不當及證明力明顯
    過低之瑕疵，亦認為以之作為證據應屬適當。揆諸上揭規定
    ，爰依刑事訴訟法第159條之5規定，認前揭證據資料均有證
    據能力，先予敘明。
乙、實體部分：
一、訊據被告甲○○承認其在臺北市萬華區私立金色童年文理短
    期補習班工作，且於98年8月19日晚上，未經丙○○○同意
    ，也未告知金色童年文理短期補習班之負責人顏尚誠之情況
    下，即在前揭補習班內，自行製作「丙○○○新生訓練專長
    調查表」、「丙○○○新生始業輔導專長調查表」，而於同
    月20日上午7時35分許，自行進入上址丙○○○內，將前述
    調查表發放予丙○○○學生填寫，嗣於同日上午7時45分許
    ，遭人發現其為校外人士，告知校方後，經校方報警，當場
    扣得前述文書共318份等事實，而經證人顏尚誠於偵查中結
    證在卷，並有臺北市短期補習班立案證書1紙在卷可按（見
    偵查卷第40頁、第19頁），應可認定。惟被告矢口否認有何
    行使偽造私文書之犯行，其辯稱：調查表係我自行打出來之
    表格，但我覺得這是激烈市場調查的模式，雖係不好、不妥
    、不應該，但要這樣說我有罪，損害他人權益，我沒前科，
    我覺得我原先無法預知。學生有些人只有填姓名，後來有老
    師說這樣不好，我就停止發放，我已經發下去，我想要他們
    的資料，我逐班索回後，就要離開。我係用丙○○○4個字
    ，但因為當天係丙○○○始業，我才會用丙○○○名義，如
    果係南門國中，我就會用南門國中，我並沒有要用丙○○○
    名義，讓學生產生說一定要填，如果沒填會怎麼樣，而且我
    從頭到尾，都沒說我係老師，我印象中我當天情況，係沒有
    以學校老師立場去發放，我這樣做是為了招生，我得罪到家
    長、學校，這是我不願意的事情，我只能說我不是故意這樣
    做云云。
二、經查：
    （一）扣案被告自承為其製作之調查表共計有318份，分為
          「丙○○○新生訓練專長調查表」及「丙○○○新生
          始業輔導專長調查表」2種型式，其中「丙○○○新
          生訓練專長調查表」上，有學生之姓名、班別、身分
          證字號、生日、室內電話、手機號碼（個人或父母）
          、專長興趣、學科、住址、家長姓名、職業、兄弟姊
          妹稱謂、姓名、學校／年級等欄位；另「丙○○○新
          生始業輔導專長調查表」上，則有學生之姓名、班級
          、室內電話、手機號碼（個人或父母）、補習班名稱
          、補習科目及補習時間、家長姓名、兄弟姊妹稱謂、
          姓名、學校／年級等欄位；而前述扣案之318份調查
          表中，已由學生填寫完成者，有114份，仍空白未及
          填寫者有204份，除經被告當庭不爭執（見偵查卷第
          38至39頁）外，且有卷存照片2幀、「丙○○○新生
          始業輔導專長調查表」1紙及扣押物品目錄表、扣押
          物品清單各1紙可稽（見偵查卷第21至23頁、第16頁
          、第46之1頁）。
    （二）觀諸前揭2種格式調查表之內容，其上要求學生填載
          之資訊，包含學生之姓名、班級、電話、其家長及家
          庭之狀況以及學生之補習情形，不論對丙○○○學校
          、填載之學生或其家長而言，均屬重要之學生個人資
          料，衡之常情，一般學校、學生或其家長均不會在不
          知情之狀況，同意容任前揭重要資訊流為學校輔導、
          教學目的以外之其他校外商業上使用，被告既然於偵
          查、審理中一再強調：我覺得在校內發，效果比較好
          等語（見偵查卷第32頁），則其對其如以一般補教業
          者之身分，在校外發放調查表要求學生填載，自較具
          困難度一事，顯然知悉無訛，故被告以自行製作且特
          意加上「丙○○○」字樣之前揭調查表發放予學生填
          載，其動機、目的，顯然有意以丙○○○名義，利用
          丙○○○適進行新生始業輔導之機會，矇混單純、年
          幼之學子，使之信賴此調查表即為丙○○○例行性應
          予填載之文書，進而放心且盡實填具個人及家庭資訊
          ，至為明確。被告雖辯稱其無冒用丙○○○名義行使
          偽造文書之故意，然而，其身為調查表之製作人，本
          即可在設計、製作前揭調查表時，在表上誠實登載金
          色童年文理短期補習班字樣，甚至亦可不加登載任何
          學校或補習班字樣，惟其卻特意將丙○○○字樣登載
          在調查表上，顯有利用在文書上表彰丙○○○名義之
          故意，若謂其無冒用丙○○○之名發放調查表而行使
          之意思，孰人能信？
    （三）佐以證人（即丙○○○老師）乙○○於本院審理具結
          證稱：98年8月20日係丙○○○新生訓練日，當天早
          上被告進入學校發放傳單、調查表，當時我先到老師
          辦公室，家長來辦公室說好像有校外人士發放資料、
          要求學生填寫，訓導處已經有人在處理，要我過去幫
          忙。我在3樓樓梯口附近，看到被告、家長、生教組
          組長，當時有家長要求被告將資料還給家長，被告不
          肯，所以生教組組長請被告到訓導處3樓辦公室，找
          訓導主任幫忙，去的時候，被告不肯將資料退還，所
          以訓導主任即打電話請警察來處理。被告本來不肯表
          明身分，所以剛開始不知道係補習班業者，後來警察
          來時，被告才說出來，當天校門口沒檢查身分，所以
          外人都可以進來學校，平常外人進入學校需要登記，
          但那天很多家長陪同學生過來，所以不需要登記。丙
          ○○○當天新生訓練也有請學生填資料，均係導師開
          會才會發給導師，由導師進教室發學生。丙○○○未
          曾有同意補習班等校外人士前來發放資料之前例，此
          次之後，有些家長認為學校對校外人士前來發放東西
          沒有管制，不很安全，因而不想到丙○○○，我認為
          被告任意到學校發放資料，讓校譽受損，而且我們對
          被告身分完全不清楚，被告係補習班老師或是詐騙集
          團，我們都不清楚，被告資料也不願交出來，我們才
          會請警察處理等語（見本院卷98年10月28日審判筆錄
          ）。而證人（即當日在場之丙○○○新生家長）蔡美
          惠於本院審理時，亦具結證稱：98年8月20日係我小
          孩去丙○○○新生訓練之日，當天我有看到被告進入
          學校，到我小孩之701班發傳單。我當時在教室門口
          、窗戶旁邊，我記得被告拿單子發下去，叫學生填資
          料，我當下以為被告係學校老師，但我有點質疑，因
          為當時沒有老師在場，我知道導師在開導師會報，我
          猜被告係輔導室老師，因為我看調查表上面字樣。我
          還有老大在念國三，但我對於被告沒有印象，我有問
          被告是否為學校老師，被告說係學校老師，也沒說係
          那個學校，我問係何單位，被告含糊帶過，我覺得怎
          麼會這樣，我叫我小孩不要填，也請其他學生不要填
          寫，我有去找生教組長說有人在教室發單子，問是不
          是學校發的？後來，因為被告去704班，我遇到1位認
          識之家長跟我說怎麼老師都還沒有來，那個人（被告
          ）是誰？我回答說我也不知道，我說我猜係補習班老
          師，那家長很激動，一知道被告非學校老師，即要將
          資料拿回來，有很多家長就要向被告拿回資料，但被
          告不肯，有家長跟著被告到訓導處，我看到一群人阻
          擋被告在樓梯口那邊，不讓他離去，請被告將資料拿
          出來，我在訓導處，有看到被告將資料都拿出來，放
          在桌上。以我家長立場，我個人當然不希望在我不知
          情之情況下，資料被拿走，讓補習班業者拿到我們資
          料等語（見本院卷98年10月28日審判筆錄）。據上，
          更可認定被告於98年8月20日丙○○○新生訓練當日
          前往校園，至班級內發放其製作之前揭調查表，無非
          希冀學生於不知其為補教業者之情況，誤以此即為如
          同一般學校老師對新生例行發放要求填載之文書，而
          不知拒絕，任由被告藉此順利取得其於營業上認為需
          要之學生資訊，遂行其商業上招生之目的。被告行為
          已損及丙○○○對於學生基本資料之管理，使學生個
          人資訊外洩而戕害學生對於其個人資料之隱匿，此外
          ，更已危及學生之在校安全，而損及丙○○○對於學
          生在校安全之照護。被告辯稱未造成損害於任何人云
          云，顯非事實，不足採信。
    （四）被告雖仍一再辯稱：係因當天丙○○○始業，才會用
          丙○○○名義，且沒有要用丙○○○名義讓學生產生
          說一定要填（之效果）云云。惟其於本院審理時，已
          對其製作前揭調查表時，除丙○○○外，尚未想過要
          發放予其他學校，製作前揭調查表即係針對丙○○○
          新生始業輔導等情坦承在卷（見本院卷同上日審判筆
          錄），但對於其當時製作前揭調查表時，既然僅意在
          丙○○○發放予學生填載，應無回收後整理資料混淆
          餘地，何以在表格上刻意標示出丙○○○字樣；又為
          何不逕將所屬之金色童年文理短期補習班名義載在前
          揭調查表上等情事，均無法自圓其說，僅係空泛辯稱
          ：我設計表格，覺得應補什麼東西、什麼地方要反白
          、反黑，「丙○○○」係無心使用；因係新生始業輔
          導，所以沒有想到用其他名字，不是我們補習班進行
          新生始業輔導，係學校有這活動，所以新生訓練時，
          當然我們會發放、蒐集資料云云，益證被告主觀上對
          於前揭調查表上若登載丙○○○，而於該校新生始業
          期間發放予學生，將能使尚未熟悉學校作業環境之學
          生更加輕易填載被告欲取得之資訊並予以交付之事心
          知肚明，始刻意以丙○○○名義代替補習班名稱，製
          作前揭調查表而持以發放學生填載而行使，其前揭辯
          稱，均無可採。
    （五）綜上所述，本件事證已臻明確，被告前開辯稱，無非
          飾卸之詞，委無足取。其行使偽造私文書犯行，足以
          認定，應依法論科。
三、論罪科刑之理由：
    （一）按現在社會共同生活或經濟交易活動，各類文書具有
          極為重要之地位，因此確保文書之真實，即為法律應
          保護之重要法益，偽造文書罪責即為保護交易文書之
          安全性與可靠性及確保參與法律交往者之可信賴；又
          文書所表示之思想、意思內容出自何人須明示或可得
          認知，且行為人偽造行為完成之後，行為結果有足生
          損害於公眾或個人之危險，縱為非經濟價值之損害，
          亦屬本罪責保護之範圍。本件被告未得丙○○○之同
          意，為遂行私人目的，擅自製作前揭有丙○○○名義
          之調查表，進而至7年級新生各班級內發放予初到丙
          ○○○受新生訓練之學生填寫，自屬冒用丙○○○名
          義以前開調查表彰顯係丙○○○老師向學生表示要求
          填寫資料，使受要求之學生誤係丙○○○老師要求之
          行為，致生損害於丙○○○學生對其個人資料之隱匿
          、丙○○○對於學生基本資料之管理及學生在校安全
          之照護，業如前述，當為刑法偽造文書罪責保護之範
          疇。
    （二）核被告所為，係犯刑法第216條、第210條之行使偽造
          私文書罪。
    （三）被告偽造私文書後進而行使，其偽造私文書之低度行
          為，已為行使之高度行為所吸收，不另論罪。
    （四）爰審酌被告無前科，素行尚佳，此有臺灣高等法院被
          告前案紀錄表附卷可稽，其犯罪之動機、目的無非企
          圖以丙○○○之學校名義順利取得學生之基本資料，
          供補習班使用，其犯罪之手段無視學生之權益，且造
          成丙○○○前揭損害，致學生家長對學校之安全發生
          疑慮，幸未造成學生基本資料外流滋生困擾之實際上
          損害，依此斟酌本件犯罪所生之危害程度，又被告於
          本院審理中已多次表示對此事後悔，然仍以：如果我
          認罪，會被貼標籤，對我影響很大，校長很喜歡發新
          聞稿，我認罪了，他會對家長學生演講，我就沒法很
          快將此事解決，我覺得這樣對我傷害更大，所以我要
          說我無罪，但我覺得我有錯，我覺得我很倒楣，我不
          應做這種事云云置辯（見本院卷98年10月28日審判筆
          錄）之犯罪後態度，復斟酌被告之生活狀況、智識程
          度等一切情狀，量處如主文所示之刑，並諭知易科罰
          金之折算標準，以示警醒。
    （五）扣案「丙○○○新生訓練專長調查表」、「丙○○○
          新生始業輔導專長調查表」共318份，均屬被告犯罪
          所用之物，爰依刑法第38條第1項第2款規定，宣告沒
          收之。
據上論斷，應依刑事訴訟法第299條第1項前段，刑法第216條、
第210條、第41條第1項前段、第38條第1項第2款，判決如主文。
本案經檢察官盧慧珊到庭執行職務。
中    華    民    國    98    年    11    月    10    日
                  刑事第十六庭  審判長法  官    蔡守訓
                                      法  官    藍家偉
                                      法  官    徐千惠
上正本證明與原本無異。
如不服本判決應於收受送達後10日內向本院提出上訴書狀，並應
敘述具體理由；其未敘述上訴理由者，應於上訴期間屆滿後20日
內向本院補提理由書（均須按他造當事人之人數附繕本）「切勿
逕送上級法院」。告訴人或被害人如對於本判決不服者，應具備
理由請求檢察官上訴，其上訴期間之計算係以檢察官收受判決正
本之日期為準。
                                      書記官    高心羽
中    華    民    國    98    年    11    月    11    日
附錄本案論罪科刑法條全文：
中華民國刑法第210條（偽造變造私文書罪）
偽造、變造私文書，足以生損害於公眾或他人者，處5年以下有
期徒刑。
中華民國刑法第216條（行使偽造變造或登載不實之文書罪）
行使第 210 條至第 215 條之文書者，依偽造、變造文書或登載
不實事項或使登載不實事項之規定處斷。


司法院資訊處製作；財團法人民間司法改革基金會備份。
